---
title: "L'impact de la fréquence de consommation de fast-food, d'eau et de sucre sur l'obésité "
author: "Louis Carlier, Samuel Aragona, Eva Dupont, Julien-Camille Tack"
date: "`r Sys.Date()`"
format:
  html:
    code-fold: true
    code-tools: true
    toc: true
editor: visual
lang: fr
bibliography: bibliography/references.bib
---

<!--% Complétez l'entête en définissant un titre qui soit représentatif de votre travail. Indiquez aussi les noms des auteurs. -->

<!--# Dans les différentes sections, vous trouverez des indicateurs "...Vos XXX ici..." Vous devez bien sûr REMPLACER ces indicateurs par votre propre texte. Ne les laissez pas dans votre version finale du document. Vous devez travailler dans le même document (pas question de faire un document séparé par étudiant). Gérez les conflits éventuels. -->

```{r setup, include=FALSE}
# Ceci est nécessaire pour les tests SDD, ne pas utiliser dans un "vrai" projet
if (!"tools:tests" %in% search())
  source(here::here("tests/tools_tests.R"), attach(NULL, name = "tools:tests"))

# Configuration de l'environnement SciViews::R
SciViews::R("model", "infer", lang = "fr")

```

# Introduction

<!--% Sur base de la bibliographie (lecture de l'article fourni et de vos propres recherches sur Internet), rédigez une introduction du sujet en 3 à 4 paragraphes. Cette introduction doit guider le lecteur vers votre but. Vous devez citer vos sources, c'est-à-dire qu’il faut indiquer au minimum la référence bibliographique fournie de manière correcte (inspirez-vous de ce qui est indiqué dans le bloc-notes, mais reformulez : un simple copier-coller de l'introduction du bloc-notes n'est PAS considéré comme l'exercice réalisé !) -->

<!--# Ce projet porte sur la santé humaine liée à l'obésité, à la façon de se nourrir et aux activités réalisées (plus ou moins sédentaire ou actif) ... Réalisez des recherches bibliographiques afin d'avoir une vision précise de la thématique. Existe-t-il des indicateurs calculables pour quantifier l'état de santé d'un individu, par exemple ? Naturellement, ces indicateurs doivent être calculables sur bases des variables mesurées dans votre jeu de données. Focalisez-vous donc sur ces variables-là. -->

L'obésité est un facteur de plus en plus fréquent dans la population actuelle. Cette pathologie peut mener à des problèmes de santé, tels que des troubles respiratoires, des douleurs articulaires, des problèmes hépatiques ou encore des maladies cardiovasculaires ou cancéreuses. L'obésité est aussi au cœur d'enjeux sociétaux, notamment en ce qui concerne les frais de santé publique ou la perte de productivité

De nombreux facteurs peuvent être à l'origine de problèmes d'obésité. Parmi les plus fréquents, on reconnait entre autres les habitudes alimentaires, sportives, ou encore des prédispositions génétiques.

Différentes techniques peuvent être employées pour tenter de quantifier l'obésité des individus [@lebacq2015]. Les plus fréquemment usités sont l'Indice de Masse Corporelle (IMC) et le Pourcentage de Masse Grasse (PMG) [@khanna2022body]. L'indice de Rondeur Corporelle (IRC) existe mais est moins souvent employé. Ce présent travail s'appuiera sur l'utilisation de IMC et du PMG, sur un échantillon d'adultes de la province du Hainaut.

# But

<!--% Formulez ici de façon concise et précise votre question de recherche en 1 à 2 phrases. -->

Le but de cette recherche est de déterminer les différents facteurs qui influencent l'apparition de l'obésité chez les personnes âgées de 18 à 80 ans. Cette étude se concentre sur l'aspect nutritionnel lié à l'obésité. L'objectif est d'évaluer l'impact de la consommation en fast-food, sucre et eau sur les deux grandes valeurs indicatrices utilisés pour évaluer l'obésité.

# Matériel et méthodes

<!--% Cette section doit comprendre une explication technique sur les mesures effectuées et sur le protocole relatif à l'acquisition des données en 3 à 4 paragraphes. Vous ajouterez aussi un paragraphe qui détaille les outils logiciels et statistiques utilisés (logiciels et versions des logiciels). Un simple copier-coller du matériel et méthodes du bloc-notes ne sera PAS considéré comme acceptable. -->

Un échantillonnage a été réalisé sur des adultes vivant en province de Hainaut par chacun des étudiants du cours de Science des Données I de l'UMONS. Des dispositions ont été prises afin de faciliter un bon regroupement et une standardisation des données. En plus de l'élaboration d'un dictionnaire de données, les balances employées ont été intercalibrées. Toutes les données ont été récoltées en prêtant attention au bon respect du Règlement Général de la Protection des Données (RGPD).

Pour chacun des sujets, des calculs ont été réalisés afin de déterminer leur IMC et leur PMG. Des groupes ont été constitués en fonction de différents critères (fréquence de consommation de sucre, habitudes alimentaires, activité physique) afin d'identifier les facteurs de risque et les éventuelles disparités selon les sous-groupes.

Des groupes ont été constitués en fonction de différents critères (fréquence de consommation de sucre, habitudes alimentaires, activité physique) afin d'identifier les facteurs de risque et les éventuelles disparités selon les sous-groupes.

Les descriptions et analyses statistiques ont été réalisées sur le [logiciel R](https://www.r-project.org) dans sa version 4.3.0 sur la SciViews Box 2024 via la plateforme [SaturnCloud](https://saturncloud.io). Cette étude se base sur différents tests d'hypothèses.

# Résultats

## Description des données

<!--% Extrayez les quelques éléments les plus pertinents (3 à 5) de votre document `human_notebook.qmd` pour décrire les données de manière cohérente par rapport au but. Reprenez les interprétations en les reformulant de manière concise pour former un texte qui se lit en continu (donc un texte plus construit que ce que vous avez indiqué dans le bloc-notes). -->

<!--# N'oubliez pas que ce document doit pouvoir compiler indépendamment du reste. Cela implique que vous ajoutiez un chunk d'importation des données et que vous recalculiez tout ce qui doit l'être... Par contre, un simple copier-coller de toute la partie résultats du bloc-notes ne sera pas considéré comme un travail réalisé : vous devez sélectionner, et éventuellement remanier un peu le code, pour ne conserver que ce qui est utile ici. -->

```{r, lecture des données}
biometry<-read("data/biometry.rds")

```

```{r Calcul BMI}
# Calcul de la ou des variables reprenant l'indice sous forme numérique (et facteur)
biometry$bmi <- biometry$masse_corr/ (biometry$taille/100)^2
label(biometry$bmi)<- "Indice de masse corporelle"
units(biometry$bmi) <- "kg/m²"
```

```{r, Description 1}
give_n <- function(x)
  c(y = max(x) * 1.03, label = length(x))
chart(biometry, taille~genre %fill=%genre)+
  geom_violin(draw_quantiles = c(0.25, 0.5, 0.75))+
  #geom_jitter(alpha=0.5, width=0.1)
  stat_summary(fun.data=give_n, geom= "text", hjust = 0.5)+
  labs(title="Taille selon le sexe", caption="Les barres représentent les quartiles" )
```

```{r, Description 2}
## Recodage de biometry$eau en biometry$eau_rec
biometry$eau_rec <- cut(biometry$eau,
  include.lowest = TRUE,
  right = FALSE,
  dig.lab = 4,
  breaks = c(0, 1, 2, 4)
)
give_n5 <- function(x)
  c(y = max(x) * 1.1, label = length(x))
chart(data = biometry,masse_corr ~ eau_rec %fill=% genre) + 
  geom_boxplot() + 
  stat_summary(fun.data=give_n5, geom= "text", hjust = 0.5, position = position_dodge(0.75)) + 
  xlab("Consommation d'eau quotidienne (L/j)")

```

```{r, Description 3}

biometry$activite_physique_rec1 <- cut(biometry$activite_physique,
  include.lowest = TRUE,
  right = FALSE,
  dig.lab = 4,
  breaks = c(0, 100, 200, 400, 600, 800, 1100)
)
chart(biometry, ~ masse_corr %fill=% alimentation | activite_physique_rec1) + geom_histogram(bins = 25) +
  labs(y ="Effectifs", title = "Activité physique (min/sem)")
```

```{r, Description 4}
give_n3<- function(x)
  c(y = max(x) * 1.1, label = length(x))
chart(biometry, masse_corr~sucre )+
  geom_boxplot() + stat_summary(fun.data = give_n3, geom = "text", hjust = 0.5)
```

```{r plot_indice1}

chart(data = biometry, ~ bmi %fill=% genre | sucre)+
  geom_histogram(bins = 15)+
  scale_y_continuous(breaks = seq(0, 15, by = 3))+
  labs(y="Effectifs", title = "Consommation de sucre")
```

## Tests d'hypothèses

<!--% Sélectionnez les 4 tests d'hypothèses les plus pertinents depuis `human_notebook.qmd`, ainsi bien sûr que les calculs des indices nécessaires que vous placerez juste au-dessus de vos tests. Ces tests doivent répondre à votre question de recherche (le but). Reformulez les interprétations pour former un texte qui se lit en continu. -->

### 1

<!--% NUMERO 1 -->

```{r Test 1}
## Recodage de biometry$fast_food en biometry$fast_food_rec_yes_no
biometry$fast_food_rec_yes_no <- cut(biometry$fast_food,
  include.lowest = TRUE,
  right = FALSE,
  dig.lab = 4,
  breaks = c(-100, 2.1, 1000),
  labels=c("0-2", ">=3")
)
label(biometry$fast_food_rec_yes_no)<- "Consommation de fast-food"
units(biometry$fast_food_rec_yes_no) <- "nombre/mois"

chart(data= biometry, bmi~fast_food_rec_yes_no)+
  geom_jitter(width=0.3, alpha=0.2)+
  stat_summary(geom="point", fun="mean")+
  stat_summary(geom="errorbar", width=0.3, fun.data="mean_cl_normal", fun.args = list(conf.int = 0.95))

```

<!--% Hypothèse nulle et alternative -->

$$
\begin{aligned}
H_0 &: \overline{\text{BMI}}_{ff \leq 2} = \overline{\text{BMI}}_{ff > 3} \\
H_1 &: \overline{\text{BMI}}_{ff \leq 2} \neq \overline{\text{BMI}}_{ff > 3}
\end{aligned}
$$

<!--% Vérification des conditions d'application -->

```{r T2 Conditions}
# Conversion en vecteur numérique 
biometry$bmi <- as.numeric(biometry$bmi)

car::qqPlot(biometry$bmi, distribution = "norm", envelope = 0.95, col = "blue")

#Test 
tabularise(t.test(data= biometry, bmi~fast_food_rec_yes_no, alternative= "two.sided", conf.level= 0.95, var.equal=TRUE))
```

### 2

<!--% NUMERO 2 -->

```{r Test 2}
## Recodage de biometry$sucre en biometry$sucre_rec
biometry$sucre_rec <- biometry$sucre %>%
  fct_recode(
    "jamais à rarement" = "jamais",
    "jamais à rarement" = "rarement"
  )

chart(data=biometry, tour_taille~sucre_rec)+
  geom_violin()+
  geom_jitter(width=0.1, alpha=0.5)+
  stat_summary(geom="point", fun="mean", col="red", size=3)
  
```

<!--% Hypothèse nulle et alternative -->

H0 : Les moyennes sont égales.

H1 : Au moins une des moyennes diffère des autres.

<!--% Vérification des conditions d'application -->

```{r test_anova1_2}
sucre_lm<-lm(data= biometry, tour_taille ~sucre_rec)
tabularise(anova(sucre_lm))
#Vérif homoscédasticité
tabularise(bartlett.test(data=biometry,tour_taille ~sucre_rec))
#Résidus qqplot
chart$qqplot(sucre_lm, lang="fr")
#post hoc
summary(sucre_confint<-confint(multcomp::glht(sucre_lm, linfct=multcomp::mcp(sucre_rec="Tukey"))))

oma<-par(oma=c(0,9.5,0,0))
plot(sucre_confint)
par(oma)
rm(oma)
```

### 3

<!--% NUMERO 3 -->

```{r Test 3}
biometry %>.%
  sgroup_by(., fast_food_rec_yes_no, sucre_rec) %>.%
  ssummarise(., BMI_moyen = mean(bmi, na.rm = TRUE)) %>.%
chart(data = ., BMI_moyen ~ sucre_rec %col=%fast_food_rec_yes_no  %group=% fast_food_rec_yes_no) +
    geom_line() +
    geom_point()

```

<!--% Hypothèse nulle et alternative -->

H0 : Il n'y a pas d'effet significatif du nombre de fast-food par mois et / ou de la consommation de sucre sur le bmi, les moyennes sont égales indépendemment de ces facteurs .

H1 : Le nombre de fast-foods consommés par mois et / ou la consommation de sucre ont un effet significatif sur le bmi. Les moyennes des groupes diffèrent en fonction de ces facteurs.

<!--% Vérification des conditions d'application -->

```{r Test 3bis}
biometrya2f1 <- lm(data = biometry, bmi ~ fast_food_rec_yes_no*sucre_rec)
anova(biometrya2f1) %>.%
  tabularise(.)

chart$qqplot(biometrya2f1)
```


<!--% Graphique ou tableau présentant les données par rapport au test à réaliser. -->

### 4
```{r Test 4}

biometry %>.%
  sgroup_by(., eau_rec, genre) %>.%
  ssummarise(., BMI_moyen = mean(bmi, na.rm = TRUE)) %>.%
chart(data = ., BMI_moyen ~ eau_rec %col=%genre  %group=% genre) +
    geom_line() +
    geom_point()+
  labs(title="Graphique d'interraction")


```

<!--% Hypothèse nulle et alternative -->

H0 : Les facteurs n'ont pas d'effet significatif sur la variable dépendante.

H1: Au moins un des deux facteurs a un effet significatif sur la variable dépendante ou il y a interaction entre les facteurs.

<!--% Vérification des conditions d'application -->

```{r test_anova2_2}
# Supprime les lignes avec NA
biometry_clean <- biometry %>% filter(!is.na(bmi), !is.na(eau_rec), !is.na(genre))

# Modèle ANOVA sur données nettoyées
biomano <- lm(bmi ~ genre * eau_rec, data = biometry_clean)

# Tableau ANOVA
anova(biomano) |> tabularise()
chart$qqplot(biomano)

```

Tout d’abord, une analyse a été réalisée pour examiner une éventuelle relation entre la fréquence de consommation de fast-food et l’IMC. Les résultats n’ont pas montré de différence significative au seuil α de 5% pour l’IMC entre les personnes qui consomment fréquemment des fast-foods et celles qui n’en consomment rarement voire jamais (test t bilatéral, t = 0,589 , ddl = 141, valeur p=0.557). 
Ensuite, une autre analyse a été réalisée pour étudier l’effet de la consommation en sucre sur le tour de taille. Les résultats montrent un effet significatif au seuil α de 5%  (ANOVA, F = 4,81, ddl = 2 & 141, valeur p= 0,00949). Une analyse post-hoc permet de mettre en évidence une différence significative du tour de taille au seuil α de 5% entre les personnes consommant régulièrement du sucre et celles qui n’en consomment jamais à rarement (test HSD de Tukey, valeur p= 0,00687) 
Une autre analyse a été utilisée pour examiner les effets combinés des fast-foods et du sucre sur l’IMC. Les résultats montrent que ni la consommation de fast-food (F = 0,334 , ddl = 1 et 137, p = 0,558) ni celle de sucre (F = 1,446, ddl = 2 et 137, p= 0,239) n’ont d’effet significatif au seuil α de 5% sur l’IMC. De plus, aucune interaction significative au seuil α de 5% n’est observé entre ces facteurs (ANOVA à deux facteurs, F =0,123 , ddl = 2 et 137, p = 0,885), ce qui signifie que leur influence combinée n’a pas d’impact mesurable sur les variations de l’IMC.
Une dernière analyse a été réalisée pour examiner une éventuelle relation entre la consommation d’eau et l’IMC. Les résultats montrent un effet significatif de la consommation d’eau sur l’IMC au seuil α de 5% (ANOVA, F = 4,441, ddl = 2 & 137, valeur p= 0,0135). En revanche, aucune interaction significative au seuil α de 5% n’est observée entre le genre et la consommation d’eau (F = 0,536, ddl = 2 & 137, p = 0,5862), indiquant que l’influence combinée de ces facteurs sur l’IMC n’est pas mesurable.


# Discussion et conclusions

<!--% Reprenez les résultats obtenus, discutez-les d'un point de vue biologique en 4 à 5 paragraphes et concluez votre travail. Vous pouvez les mettre également en relation avec vos recherches bibliographiques dans cette section. -->

Les résultats montrent que l'obésité ne dépend pas uniquement d'un seul facteur,mais bel et bien de notre mode de vie au quotidien.

Tout d'abord, aussi surprenant que cela puisse paraître, les personnes consommant moins d'eau que les recommandations sont globalement plus maigres que celles qui en consomment suffisamment. La quantité d'eau consommée par jour n'a donc aucun impact direct sur l'obésité.

En revanche, concernant l'influence du nombre de minutes d'activité physique par semaine, les résultats montrent que la majorité des personnes qui ne pratiquant aucune activité physique par semaine ont tendance à être plus souvent en surpoids que celles qui sont physiquement actives. Il existerait donc un lien entre la quantité d'exercice et l'obésité.

Ensuite la consommation de sucre par semaine ne montre pas d'influence significative sur le BMI. Il existe tout de même quelque cas extrême,pouvant notamment s'expliquer par d'autres facteurs comme, par exemple, le métabolisme de l\'individu.

Enfin les tests ont démontré que les personnes consommant beaucoup de fast-food par mois n'ont pas un BMI plus élévé que celles qui en mangent très peu.

En conclusion, l'obésité est un problème qui résulte de l'accumulation de plusieurs facteurs en même temps. En effet, les facteurs pris isolément n'ont généralement pas d'impact sur l'obésité à l'exception de l'activité physique mais si plusieurs facteurs se combinent chez un même individus, cela pourrait fortement augmenter les risques d'obésité.

<!--# Important : ce document doit compiler SANS ERREURS avec le bouton 'Rendu' sinon le travail sera sanctionné lourdement. La compilation du document Quarto est maintenant considérée comme acquise. -->

# Référence

<!--% N'indiquez rien ci-dessous. Quarto se chargera de rajouter vos références bibliographiques automatiquement. -->
