---
title: "Santé humaine liée à l'obésité (bloc-notes)"
author: "Louis Carlier, Samuel Aragona, Eva Dupont, Julien-Camille Tack"
date: "`r Sys.Date()`"
format:
  html:
    code-fold: true
    code-tools: true
    toc: true
editor: visual
lang: fr
bibliography: bibliography/references.bib
---

<!--# Dans les différentes sections, vous trouverez des indicateurs "...Vos XXX ici..." Vous devez bien sûr REMPLACER ces indicateurs par votre propre texte. Ne les laissez pas dans votre version finale du document. Vous devez travailler dans le même document (pas question de faire un document séparé par étudiant). Gérez les conflits éventuels. -->

```{r setup, include=FALSE}
# Ceci est nécessaire pour les tests SDD, ne pas utiliser dans un "vrai" projet
if (!"tools:tests" %in% search())
  source(here::here("tests/tools_tests.R"), attach(NULL, name = "tools:tests"))

# Configuration de l'environnement SciViews::R
SciViews::R("infer", "model", lang = "fr")
```

# Introduction et but

Au cours des dernières décennies, la santé humaine a connu un déclin alarmant dans de nombreuses régions du monde. L'obésité est l'un des principaux facteurs contribuant à cette tendance inquiétante, car elle peut entraîner un large éventail de problèmes de santé, notamment des maladies cardiovasculaires, des accidents vasculaires cérébraux, des cancers, des troubles musculo-squelettiques et des troubles mentaux. En outre, l'obésité est souvent associée à un mode de vie sédentaire et à une alimentation malsaine, qui peuvent également avoir des effets négatifs sur la santé.

@lebacq2015 a étudié différents indices permettant de quantifier, entre autres, l'obésité des personnes. Notre but est de tester quelques-uns de ces indices sur un échantillon de la population du Hainaut âgée de 18 ans ou plus, et d'établir des liens avec le mode de vie ou l'alimentation.

# Matériel et méthodes

Les données ont été collectées par un groupe d'une trentaine d'expérimentateurs qui se sont réparti le travail. Le choix des mesures à réaliser a fait l'objet d'un consensus au sein du groupe par l'élaboration d'un dictionnaire des données commun. Les mesures sujettes à variation (la masse plus particulièrement) ont fait l'objet d'une intercalibration. Ces données sont pseudonymisées afin de respecter l'anonymat des sujets étudiés en respect du RGPD (règlement général de la protection des données, règlement d'application en Europe).

La description des données et les tests statistiques sont réalisés dans la SciViews Box 2024 en utilisant [Saturn Cloud](https://saturncloud.io) (Linux) avec le [logiciel R](https://www.r-project.org) (`r R.version.string`).

# Résultats

## Description des données

<!--% Ajoutez un chunk d'importation des données à partir de vos données remaniées dans `data/biometry.rds`. Inspirez-vous de vos projets individuels pour écrire correctement ces chunks. -->

```{r, lecture des données}
biometry<-read("data/biometry.rds")

```

<!--% Ensuite vous décrirez graphiquement (avec `chart()`) et numériquement (tableaux avec `tabularise()`, `skimr::skim()`, etc.) vos données. Chaque étudiant ajoute deux éléments descriptifs pertinents. -->

### Description par l'étudiant 1

```{r, A supprimer quand tout le monde aura fait ses graphiques}
skimr::skim(biometry)
```

```{r, Description Louis A}
give_n <- function(x)
  c(y = max(x) * 1.03, label = length(x))
chart(biometry, taille~genre %fill=%genre)+
  geom_violin(draw_quantiles = c(0.25, 0.5, 0.75))+
  #geom_jitter(alpha=0.5, width=0.1)
  stat_summary(fun.data=give_n, geom= "text", hjust = 0.5)+
  labs(title="Graphique en violon avec les quantiles")
```

Analyse: Dans notre échantillon, les hommes ont globalement tendance à être plus grands que les femmes.

```{r, Description Louis B}
give_n2 <- function(x)
  c(y = max(x) * 1.1, label = length(x))
chart(biometry, masse_corr~genre %fill=% alimentation)+
  geom_boxplot()+ 
  stat_summary(fun.data=give_n2, geom= "text", hjust = 0.5, position = position_dodge(0.75))
```

Analyse: Les omnivores sont prépondérants. De plus, notre échantillon ne contient pas d'hommes végétariens.

### Description par l'étudiant 2

```{r, Description Sam A}
## Recodage de biometry$eau en biometry$eau_rec
biometry$eau_rec <- cut(biometry$eau,
  include.lowest = TRUE,
  right = FALSE,
  dig.lab = 4,
  breaks = c(0, 1, 2, 4)
)
give_n5 <- function(x)
  c(y = max(x) * 1.1, label = length(x))
chart(data = biometry,masse_corr ~ eau_rec %fill=% genre) + 
  geom_boxplot() + 
  stat_summary(fun.data=give_n5, geom= "text", hjust = 0.5, position = position_dodge(0.75)) + 
  xlab("Consommation d'eau quotidienne (L/j)")

```

Analyse: Les personnes consommant peu d'eau quotidiennement sont plus maigre que les personnes consommant la quantité d'eau recommandée quotidienne (plus de 2L par jour). On remarque aussi qu'il y a beaucoup plus de personnes qui ne boivent pas ou presque pas assez d'eau chaque jour par rapport aux personnes qui s'hydratent suffisamment.

```{r, Description Sam B}

biometry$activite_physique_rec1 <- cut(biometry$activite_physique,
  include.lowest = TRUE,
  right = FALSE,
  dig.lab = 4,
  breaks = c(0, 100, 200, 400, 600, 800, 1100)
)
chart(biometry, ~ masse_corr %fill=% alimentation | activite_physique_rec1) + geom_histogram(bins = 25) +
  labs(y ="Effectifs", title = "Activité physique (min/sem)") + 
  scale_fill_viridis_d()
```

Analyse: On constate au premier coup d'oeil que la majorité des individus pratiquent très peu d'activité physique (moins de 100 minutes pas semaine). La masse des personnes ayant un régime végétarien ne dépasse pas les 60kg. Les personnes suivant un régime omnivore et carnivore ont des masses assez bien réparties. On constate que les personnes pratiquant souvent une activité physique (plus de 600min/sem) ont une masse dans les alentours des 70 à 80kg.

Description par l'étudiant 3

```{r, Description Eva A}
chart(biometry, ~masse_corr %fill=% genre | alimentation)+ 
geom_histogram(bins = 30) +
scale_fill_viridis_d()+
ylab("Effectifs")+
scale_y_continuous(breaks = seq(0,14, by = 2))
```

Analyse: La plupart des gens sont omnivores et pèsent tous entre 40 et 130kg. Il y a tout de même un pic chez les hommes entre 70 et 80 kg, tandis que chez les femmes, le pic est plutot vers les 60 - 70kg. Les carnivores sont moins nombreux que les omnivores et pèsent entre 50 et 130 kg. Les végétariens sont en nombre très réduit et sont exclusivement des femmes, leur masse se situe entre 55 et 70 kg. En général, les hommes ont tendance à avoir une masse plus importante que les femmes peut importe leur régime alimentaire.

```{r, Description Eva B}
## Recodage de biometry$age en biometry$age_rec1
biometry$age_rec1 <- cut(biometry$age,
  include.lowest = TRUE,
  right = FALSE,
  dig.lab = 4,
  breaks = c(15, 30, 45, 55, 65, 95)
)
chart(biometry, ~ tour_hanche %fill=% age_rec1 |age_rec1 )+
  geom_density()+
  labs(fill = "Catégorie d'âges", y = "Densité")
```

Analyse: Le tour de hanche a tendance à augmenter avec l'age. En effet, pour la catégorie \[15, 30\] nous pouvons observer un étalement vers la gauche, tandis que chez les \[65,95\] ans, l'étalement se fait vers la droite. A partir de \[30,45\] ans il y a des valeurs supérieures à 130cm. Les valeurs se diversifie de plus en plus au fur et à mesure que l'age augmente.

### Description par l'étudiant 4

```{r, Description Julien-Camille A}
chart(biometry,~tour_taille %col=% genre) +
  geom_density()+
  labs( y ="Densité")
```

Analyse: Il y a une différence de tour de taille entre les femmes et les homme. Chez les femmes, la densité est plus importante en dessous de 80 cm tandis que chez les hommes, la densité est plus importante au dessus de 80 cm. De plus, chez les hommes, il y a un deuxième pic de densité vers 90 cm.Le graphique des hommes est unimodal symétrique et celui des femmes est unimodal asymétrique.

```{r, Description Julien-Camille B}
give_n3<- function(x)
  c(y = max(x) * 1.1, label = length(x))
chart(biometry, masse_corr~sucre )+
  geom_boxplot() + stat_summary(fun.data = give_n3, geom = "text", hjust = 0.5)
```

Analyse: On remarque que chez les personnes qui ne mangent jamais de sucre raffiné la moyenne est plus élevée que chez les autres groupes. Ceux-ci s'explique du fait qu'il n'y a que deux individus dans cette catégories. On retrouve la même chose chez les personnes qui mangent rarement du sucre. Pour les autres classes, on remarque que la moyenne tourne autour de 75 kg malgrès qu'il y ait quelques points extrêmes.

## Calcul d'indices

<!--% Calculez au moins quatre indices (un par étudiant) en vous basant sur la littérature et en relation avec votre question de recherche. Décrivez chaque indice avec une formule mathématique en LaTeX. Calculez une nouvelle variable dans votre tableau pour cet indice sur base de la formule mathématique. Si cela est pertinent, définissez aussi une variable facteur qui qualifie l'état de bonne santé selon une échelle qualitative. -->

<!--# N'hésitez pas à associer un graphique ou un tableau utiles pour visualiser/décrire vos indices calculés. -->

### Indice 1

<!--% Description et formule ci-dessous. -->

```{r indice1 Sam}
# Calcul de la ou des variables reprenant l'indice sous forme numérique (et facteur)
biometry$bmi <- biometry$masse_corr/ (biometry$taille/100)^2
label(biometry$bmi)<- "Indice de masse corporelle"
units(biometry$bmi) <- "kg/m²"
```

<!--% Graphique ou tableau utilisant l'indice calculé.-->

```{r plot_indice1}
# Graphique ou tableau utilisant l'indice calculé.
chart(data = biometry, ~ bmi %fill=% genre | sucre)+
  geom_histogram(bins = 30)+
  scale_fill_viridis_d() + 
  labs(y="Effectifs", title = "Consommation de sucre")
```

<!--% Interprétation en quelques points du graphique ou tableau. -->

-   La majorité des individus consomment régulièrement ou souvent du sucre.

-   Les hommes consomment plus souvent de sucre que les femmes.

-   Mise à part les cas extrêmes, la majeure partie des personnes consommant plus souvent de sucre ont des IMC similaires aux personnes consommant rarement du sucre.

### Indice 2

<!--% Description et formule ci-dessous. -->

```{r indice2 Louis}
# Calcul de la ou des variables reprenant l'indice sous forme numérique (et facteur)
#Création de valeurs associées aux sexes
biometry$genre_val <- ifelse(biometry$genre == "H",1,0)

biometry$pmg<-64.5-848*(1/biometry$bmi)+0.079*biometry$age-16.4*biometry$genre_val+0.05*biometry$genre_val*biometry$age + 39*biometry$genre_val*(1/biometry$bmi)
label(biometry$pmg)<- "Pourcentage de masse grasse"
units(biometry$pmg) <- "%"
```

<!--% Graphique ou tableau utilisant l'indice calculé.-->

```{r plot_indice2}
# Graphique ou tableau utilisant l'indice calculé.
chart(biometry, pmg~genre)+
  geom_boxplot()
```

<!--% Interprétation en quelques points du graphique ou tableau. -->

-   Le pourcentage de masse grasse tend à être plus élevé chez les femmes.

-   L'étalement des données est similaire entre les hommes et les femmes.

-   Un seul homme incarne une valeur extrême basse.

### Indice 3

<!--% Description et formule ci-dessous. -->

```{r indice3 Eva}
# Calcul de la ou des variables reprenant l'indice sous forme numérique (et facteur)
biometry$IRC <- 364.2 - 365.5 * sqrt(1 - ((biometry$tour_taille/3.14159265) / biometry$taille)^2)
label(biometry$IRC)<- "Indice de rondeur corporelle"
units(biometry$IRC)<- ""
```

<!--% Graphique ou tableau utilisant l'indice calculé.-->

```{r plot_indice3}
# Graphique ou tableau utilisant l'indice calculé.
chart(data = biometry, ~IRC %fill=% genre) + 
geom_histogram(bins = 30, na.rm = TRUE)+
labs(y = "Effectifs", x = "Indice rondeur corporelle")+
scale_x_continuous(breaks = seq(0,10, by = 1))+
scale_y_continuous(breaks = seq(0,20, by = 2))
```

<!--% Interprétation en quelques points du graphique ou tableau. -->

-   Il y a plus d'hommes au dessus de l'indice 4 (possibilité d'obésité) que de femmes

-   Il y a beaucoup plus de personnes avec un indice inférieur à 4 que ceux supérieur à 4

-   Il y a surtout un regroupement de personne dans la catégorie corpulence normale (1-2)

### Indice 4

<!--% Description et formule ci-dessous. -->

```{r indice4 Julien-Camille}
# Calcul de la ou des variables reprenant l'indice sous forme numérique (et facteur)
biometry$ratio_TTT<-(biometry$tour_taille/biometry$taille)
label(biometry$ratio_TTT)<- "Ratio entre le tour de taille et la taille de l'individu"
units(biometry$ratio_TTT)<- "NA"
```

<!--% Graphique ou tableau utilisant l'indice calculé.-->

```{r plot_indice4}
# Graphique ou tableau utilisant l'indice calculé.
chart(biometry,ratio_TTT~genre %fill=% genre)+
  geom_boxplot()+
  labs(y ="Ratio entre le tour de taille et la taille")
```

<!--% Interprétation en quelques points du graphique ou tableau. -->

-   Il existe des points extrême chez les hommes.

-   Il y a une grosse différence entre les femmes et les hommes au niveau de 3 ème quartiles.

-   La médianne entre les femmes et les hommes est approximativement la même.

## Tests d'hypothèses

<!--% Dans cette partie, réalisez plusieurs tests d'hypothèses pour répondre à des questions en relation avec votre but. N'hésitez pas à employer les indices que vous avez calculés ci-dessus, ainsi que les variables de départ. Effectuez et interprétez au moins deux tests d'hypothèses pour chaque type ci-dessous. Répartissez le travail entre les étudiants : à chaque fois deux étudiants réalisent les deux tests et les deux autres les interprètent (les commits doivent bien montrer qui a fait quoi). -->

<!--# Chaque test d'hypothèse doit être correctement employé. Vous devez indiquer, pour chaque test, l'hypothèse nulle et l'hypothèse alternative. Vous devez vérifier les conditions d'application du test d'hypothèse. Vous le réalisez, et ensuite vous l'interprétez du point de vue statistique d'abord et biologique ensuite. -->

### Test de Chi^2^ 1

<!--% Graphique ou tableau présentant les données par rapport au test à réaliser. -->

```{r plot_chi2}
## Recodage de biometry$pmg en biometry$pmg_rec
biometry$pmg_rec <- cut(biometry$pmg,
  include.lowest = TRUE,
  right = TRUE,
  dig.lab = 4,
  breaks = c(-Inf, 21, 31, 39, Inf),
  labels = c("Faible", "En bonne santé", "Surpoids", "Obèse")
)
table_contingence1 <- table(biometry$pmg_rec, biometry$genre)
tabularise(table_contingence1)
```

<!--% Hypothèse nulle et alternative -->

H0: Le genre n'a pas d'impact sur le pourcentage de masse grasse corporelle.

H1: Le genre a un impact sur le pourcentage de masse grasse corporelle.

<!--% Vérification des conditions d'application -->

```{r test_chi2_1}
testchi1<-chisq.test(table_contingence1)

testchi1$expected
tabularise(testchi1)
```

<!--% Interprétation statistique et biologique -->

Le genre a significativement au seuil alpha = 5% un impact sur le pourcentage de masse grasse corporelle. (X²obs = 51.1 ; Ddl = 3; Valeur de p = 4,59.10\^-11)

### Test de Chi^2^ 2

<!--% Graphique ou tableau présentant les données par rapport au test à réaliser. -->

```{r plot_chi2_2}
biometry$tour_poignet_rec <- cut(biometry$tour_poignet,
  right = FALSE,
  breaks = c(-Inf,17, Inf),  
  labels = c("Petit", "Grand" ), 
  include.lowest = TRUE  
)
table_contingence2 <- table(biometry$tour_poignet_rec, biometry$pmg_rec)
tabularise(table_contingence2)
```

<!--% Hypothèse nulle et alternative -->

H0 : Le pourcentage de masse grasse n'a pas d'impact sur le tour de poignet.

H1 : Le pourcentage de masse grasse a un impact sur le tour de poignet.

<!--% Vérification des conditions d'application -->

```{r test_chi2_2}
chisqtest2 <-chisq.test(table_contingence2)
tabularise(chisqtest2)
table(table_contingence2)
```

<!--% Interprétation statistique et biologique -->

Le pourcentage de masse grasse a significativement un impact sur le tour de poignet au seuil alpha de 5% (X²obs = 9.91 ; Ddl = 3; Valeur de p = 0.0193)

<!--# Travaillez jusqu'ici pour le module 7. -->

### Test t de Student 1

<!--% Graphique ou tableau présentant les données par rapport au test à réaliser. -->

```{r plot_t_1}
## Recodage de biometry$sommeil en biometry$sommeil_rec
biometry$sommeil_rec <- cut(biometry$sommeil,
  include.lowest = TRUE,
  right = FALSE,
  dig.lab = 4,
  breaks = c(1, 7.5, 13)
)
#test log
biometry_E<- smutate(biometry, 
  log_IRC = as.numeric(log(IRC)))

#vérification de normalité
car::qqPlot(biometry_E[["log_IRC"]], distribution = "norm",
envelope = 0.95, col = "Black")
```

<!-- Hypothèse nulle et alternative -->

H0 = Aucun rapport entre la durée du sommeil et le logarithme de l'indice de rondeur corporelle

H1= Rapport entre la durée du sommeil et le logarithme l'indice de rondeur corporelle

<!-- Vérification des conditions d'application -->

```{r test_t_1}
#test
t.test(data= biometry_E, log_IRC~sommeil_rec , alternative="two.sided", conf.level= 0.95, var.equal = FALSE)
```

<!-- Interprétation statistique et biologique -->

Nous ne pouvons pas dire que la durée de sommeil change de manière significative le logarithme de l'indice de rondeur corporelle au seuil de 5%(test t de Welch indépendant, ddl = 107.74, p = 0.06)

### Test t de Student 2

<!--% Graphique ou tableau présentant les données par rapport au test à réaliser. -->

```{r plot_t_2}
## Recodage de biometry$fast_food en biometry$fast_food_rec_yes_no
biometry$fast_food_rec_yes_no <- cut(biometry$fast_food,
  include.lowest = TRUE,
  right = FALSE,
  dig.lab = 4,
  breaks = c(-100, 2.1, 1000),
  labels=c("0-2", ">=3")
)
label(biometry$fast_food_rec_yes_no)<- "Consommation de fast-food"
units(biometry$fast_food_rec_yes_no) <- "nombre/mois"
#biometry%>.%
#  sselect(., fast_food, fast_food_rec_yes_no)->
#  verif_fastfood
#skimr::skim(verif_fastfood)

chart(data= biometry, bmi~fast_food_rec_yes_no)+
  geom_jitter(width=0.3, alpha=0.2)+
  stat_summary(geom="point", fun="mean")+
  stat_summary(geom="errorbar", width=0.3, fun.data="mean_cl_normal", fun.args = list(conf.int = 0.95))

```

<!--% Hypothèse nulle et alternative -->

H0 : mean(bmi\|ff\<=2)=mean(bmi\|ff\>3) H1 : mean(bmi\|ff\<=2)!=mean(bmi\|ff\>3) <!--% Vérification des conditions d'application -->

```{r test_t_2}
# Conversion en vecteur numérique 
biometry$bmi <- as.numeric(biometry$bmi)

car::qqPlot(biometry$bmi, distribution = "norm", envelope = 0.95, col = "blue")

#Test 
t.test(data= biometry, bmi~fast_food_rec_yes_no, alternative= "two.sided", conf.level= 0.95, var.equal=TRUE)



```

```{r à virer asap}
#verif_bmi<-data.frame(ID=1:143, bmi_trie = sort(biometry$bmi))
#chart(ad, ~bmi_trie)+
#  geom_histogram(bins=15)

verif_bmi<-data.frame(ID=1:143, bmi_trie = sort(biometry$bmi))
az<-chart(verif_bmi, ~bmi_trie)+
  geom_histogram(bins=15)
verif_bmi$bmi_trie <- as.numeric(verif_bmi$bmi_trie)
car::qqPlot(verif_bmi$bmi_trie, distribution = "norm", envelope = 0.95, col = "blue")

verif_pmg<-data.frame(ID=1:143, pmg_trie = sort(biometry$pmg))
ae<-chart(verif_pmg, ~pmg_trie)+
  geom_histogram(bins=15)
verif_pmg$pmg_trie <- as.numeric(verif_pmg$pmg_trie)
car::qqPlot(verif_pmg$pmg_trie, distribution = "norm", envelope = 0.95, col = "blue")

verif_TTT<-data.frame(ID=1:143, TTT_trie = sort(biometry$ratio_TTT))
ar<-chart(verif_TTT, ~TTT_trie)+
  geom_histogram(bins=15)
verif_TTT$TTT_trie <- as.numeric(verif_TTT$TTT_trie)
car::qqPlot(verif_TTT$TTT_trie, distribution = "norm", envelope = 0.95, col = "blue")

verif_IRC<-data.frame(ID=1:143, IRC_trie = sort(biometry$IRC))
at<-chart(verif_IRC, ~IRC_trie)+
  geom_histogram(bins=15)
verif_IRC$IRC_trie <- as.numeric(verif_IRC$IRC_trie)
car::qqPlot(verif_IRC$IRC_trie, distribution = "norm", envelope = 0.95, col = "blue")
# Combinaison des histogrammes
combine_charts(list(az,ae,ar,at))
```

<!--% Interprétation statistique et biologique -->

On ne rejette pas H0 au seuil alpha de 5% de manière significatives (t = 0.58851, df = 141 , p-value = 0.5571). C'est à dire que la moyenne du bmi pour les individus mangeant entre 0 et 2 fast-food par mois est égale à la moyenne du bmi des individus mangeant plus de 3 fast-food par mois.

<!--# Travaillez jusqu'ici pour le module 8. Commencez à travailler sur le rapport (intro, mat&met). -->

### ANOVA à un facteur 1

<!--% Graphique ou tableau présentant les données par rapport au test à réaliser. -->

```{r plot_anova1_1}
#Eva
#graph test
chart(data = biometry_E, log_IRC ~ eau_rec) +
  geom_boxplot() +
  geom_jitter(width = 0.05, alpha = 0.5) +
  stat_summary(geom = "point", fun = "mean", color = "red", size = 3)+
  labs(y ="Logarthime de l'indice de rondeur corporelle", x= "Consommation d'eau par jour (L/jour)")
```

<!--% Hypothèse nulle et alternative -->

H0= Toutes les moyennes sont égales.

H1= Au moins une des moyennes diffère des autres.

<!--% Vérification des conditions d'application -->

```{r test_anova1_1}
#Eva

#test ANOVA
biometry_anova<- lm(data = biometry_E, log_IRC ~ eau_rec)
anova(biometry_anova) |>tabularise()
#vérification homoscédasticité 
bartlett.test(data = biometry_E, log_IRC ~ eau_rec)
#vérification normalité
chart$qqplot(biometry_anova, lang = "fr")
#test post hoc
summary(biometry_posthoc<- confint(multcomp::glht(biometry_anova, linfct = multcomp::mcp(eau_rec = "Tukey"))))
plot(biometry_posthoc)
```

<!--% Interprétation statistique et biologique -->

Il n'y a pas de différence significative entre les moyennes du logarithme d'indice de rondeur corporelle au seuil de 5% (ANOVA, F = 1.75, ddl = 2 & 140, p = 0.18)

### ANOVA à un facteur 2

<!--% Graphique ou tableau présentant les données par rapport au test à réaliser. -->

```{r plot_anova1_2}
## Recodage de biometry$sucre en biometry$sucre_rec
biometry$sucre_rec <- biometry$sucre %>%
  fct_recode(
    "jamais à rarement" = "jamais",
    "jamais à rarement" = "rarement"
  )

chart(data=biometry, tour_taille~sucre_rec)+
  geom_violin()+
  geom_jitter(width=0.1, alpha=0.5)+
  stat_summary(geom="point", fun="mean", col="red", size=3)
  
```

<!--% Hypothèse nulle et alternative -->

H0 : Les moyennes sont égales.

H1 : Au moins une des moyennes diffère des autres.

<!--% Vérification des conditions d'application -->

```{r test_anova1_2}
sucre_lm<-lm(data= biometry, tour_taille ~sucre_rec)
tabularise(anova(sucre_lm))
#Vérif homoscédasticité
bartlett.test(data=biometry,tour_taille ~sucre_rec)
#Résidus qqplot
chart$qqplot(sucre_lm, lang="fr")
#post hoc
summary(sucre_confint<-confint(multcomp::glht(sucre_lm, linfct=multcomp::mcp(sucre_rec="Tukey"))))

oma<-par(oma=c(0,9.5,0,0))
plot(sucre_confint)
par(oma)
rm(oma)
```

<!--% Interprétation statistique et biologique -->

Il y a une différence significative entre les moyennes des personnes qui consoment régulièrement et jamais à rarement du scure au seuil alpha de 5% (ANOVA, Ddl =2&141, F = 4.81 et P-value= 0.00949

<!--# Travaillez jusqu'ici pour le module 9. Commencez à rédiger la partie résultats avec la description des données. -->

### ANOVA à deux facteurs 1

<!--% Graphique ou tableau présentant les données par rapport au test à réaliser. -->

```{r plot_anova2_1}
table(biometry$fast_food_rec_yes_no, biometry$sucre_rec)

biometry %>.%
  sgroup_by(., fast_food_rec_yes_no, sucre_rec) %>.%
  ssummarise(., BMI_moyen = mean(bmi, na.rm = TRUE)) %>.%
chart(data = ., BMI_moyen ~ sucre_rec %col=%fast_food_rec_yes_no  %group=% fast_food_rec_yes_no) +
    geom_line() +
    geom_point()+
  labs(title="Graphique d'interraction")

```

<!--% Hypothèse nulle et alternative -->

H0 : Il n'y a pas d'effet significatif du nombre de fast-food par mois et / ou de la consommation de sucre sur le bmi, les moyennes sont égales indépendemment de ces facteurs .

H1 : Le nombre de fast-foods consommés par mois et / ou la consommation de sucre ont un effet significatif sur le bmi. Les moyennes des groupes diffèrent en fonction de ces facteurs.

<!--% Vérification des conditions d'application -->

```{r test_anova2_1}
biometrya2f1 <- lm(data = biometry, bmi ~ fast_food_rec_yes_no*sucre_rec)
anova(biometrya2f1) %>.%
  tabularise(.)

chart$qqplot(biometrya2f1)
```

<!--% Interprétation statistique et biologique -->

Nous ne rejetons pas H₀ au seuil α de 5 %, ce qui indique qu\'il n\'y a pas d\'effet significatif sur le BMI en fonction du nombre de fast-food consommés par mois (F = 0.344, ddl = 1, p = 0.558) ni de la consommation de sucre (F = 1.446, ddl = 2, p = 0.239). De plus, il n'y a pas d'interaction significative entre ces deux facteurs au seuil α de 5 % (F = 0.123, ddl = 2, p = 0.885).

### ANOVA à deux facteurs 2

<!--% Graphique ou tableau présentant les données par rapport au test à réaliser. -->

```{r plot_anova2_2}

biometry %>.%
  sgroup_by(., eau_rec, genre) %>.%
  ssummarise(., BMI_moyen = mean(bmi, na.rm = TRUE)) %>.%
chart(data = ., BMI_moyen ~ eau_rec %col=%genre  %group=% genre) +
    geom_line() +
    geom_point()+
  labs(title="Graphique d'interraction")


```

<!--% Hypothèse nulle et alternative -->

H0 : Les facteurs n'ont pas d'effet significatif sur la variable dépendante.

H1: Au moins un des deux facteurs a un effet significatif sur la variable dépendante ou il y a interaction entre les facteurs.

<!--% Vérification des conditions d'application -->

```{r test_anova2_2}
# Supprime les lignes avec NA
biometry_clean <- biometry %>% filter(!is.na(bmi), !is.na(eau_rec), !is.na(genre))

# Modèle ANOVA sur données nettoyées
biomano <- lm(bmi ~ genre * eau_rec, data = biometry_clean)

# Tableau ANOVA
anova(biomano) |> tabularise()
chart$qqplot(biomano)

```

<!--% Interprétation statistique et biologique -->

Le genre seul n'a pas d'effet significatif sur l'IMC. (p = 0.734)

La consommation d'eau quotidienne a un effet significatif sur l'IMC.(p = 0.0135)

Il n'y a pas d'intéraction significative entre le genre et la consommation d'eau quotidienne. (p = 0.5862)

Les points situés sur le graphique quantile - quantile sont relativement alignés malgré quelques écarts aux extrémités, ce qui rend l'ANOVA valide.

# Discussion et conclusions

<!--% Reprenez ci-dessous sous forme d'éléments de listes brefs les résultats les plus importants que vous retirez de votre analyse. Ils doivent vous guider pour décider quels tests (les plus intéressants) vous allez conserver dans le rapport. -->

-   ...

-   ...

-   ...

-   ...

-   ...

<!--# Important : ce document doit compiler SANS ERREURS avec le bouton 'Rendu' sinon le travail sera sanctionné lourdement. La compilation du document Quarto est maintenant considérée comme acquise. -->

# Référence

<!--% N'indiquez rien ci-dessous. Quarto se chargera de rajouter vos références bibliographiques automatiquement. -->
